臺灣臺北地方法院民事判決　　　　　　　94年度訴字第2509號
原　　　告　乙○○
訴訟代理人　連一鴻律師
被　　　告　丙○○
訴訟代理人　張義祖律師
被　　　告　甲○○
上列當事人間返還借款事件，本院於中華民國九十四年九月二日
言詞辯論終結，判決如下：
    主  文
被告甲○○應給付原告新臺幣陸拾萬元及自民國九十三年七月二
日起至清償日止，按年息百分之五計算之利息。
原告其餘之訴駁回。
訴訟費用由被告甲○○負擔。
本判決第一項得假執行。
原告其餘假執行之聲請駁回。
    事實及理由
壹、程序方面：按訴狀送達後，原告不得將原訴變更或追加他訴
    。但有下列各款情形之一者，不在此限：一、被告同意者。
    二、請求之基礎事實同一者。三、擴張或減縮應受判決事項
    之聲明者。四、因情事變更而以他項聲明代最初之聲明者。
    五、該訴訟標的對於數人必須合一確定時，追加其原非當事
    人之人為當事人者。六、訴訟進行中，於某法律關係之成立
    與否有爭執，而其裁判應以該法律關係為據，並求對於被告
    確定其法律關係之判決者。七、不甚礙被告之防禦及訴訟之
    終結者。民事訴訟法第255條第1項定有明文。查原告起訴時
    ，係依消費借貸法律關係請求，嗣於起訴狀繕本送達被告後
    ，對被告丙○○追加訴訟標的即票據法第22條第4項之利得
    償還請求權，惟基礎事實均為是否被告二人共同向原告取得
    600,000元，諸首開規定第二款，應予准許。
貳、原告主張：
一、被告甲○○及丙○○係夫妻於民國九十三年一月間共同向原
    告借款新臺幣（下同）600,000元，並交由被告丙○○簽發
    ，被告甲○○背書之國泰商業銀行松江分行，帳號00000000
    0，票號PP0000000，發票日93年2月16日，面額600,000元之
    支票一紙，以資清償。惟上揭支票經原告屆期提示，竟遭存
    款不足而退票，嗣經原告以電話催促還款，仍未清償。爰依
    消費借貸法律關係請求被告二人清償借款。
二、又原告雖遲於94年5月26日始起訴，惟依票據法第22條第4項
    規定，自得對發票人即被告丙○○行使利得償還請求權。
三、被告甲○○因其無正當工作，恐無償還能力，故請其太太一
    同出面借款，嗣被告甲○○即持其妻即被告丙○○為發票人
    之系爭支票，稱其妻有同意要借款，原告為求慎重起見，要
    求被告甲○○撥電話給其妻並由原告在電話中求證，被告丙
    ○○於電話中有同意以系爭支票向原告借款，再由並同借款
    人甲○○背書後交付，故本件係被告二人共同借款，嗣系爭
    支票票期將屆，被告甲○○以無法如期兌現為由，要求暫緩
    提示，原告遂要求被告甲○○撥電話給其妻並由原告在電話
    中問明緣由，被告丙○○於電話中要求暫緩四個月，並願給
    付以月息一分計算計24,000元之利息，四個月屆期再決定如
    何分期攤還，被告丙○○即於93年2月11日匯款20,000元予
    原告，果被告丙○○非共同借款人，焉有由其匯款20,000元
    借款利息予原告之理？故被告丙○○否認伊係共同借款之人
    云云，實無理由。嗣暫緩提示四個月過後，被告均置之不理
    ，原告始遲於93年7月1日提示，此即原告未遵期提示之原因
    。
四、於九十二年十月借款時，被告甲○○本身即申請有台北縣中
    和地區農會中正分部第00000000號帳戶支票使用，若僅被告
    甲○○借款，則使用伊自己之支票即可，何需再使用被告丙
    ○○之支票，被告丙○○亦自認伊「借名供配偶甲○○設戶
    使用系爭支票，作營商需要」云云，向外調現，亦屬營商需
    要，被告丙○○申請支票簿後，連同印章交付其夫甲○○使
    用，向外調現，嗣後並支付利息，自足使第三人信其曾以代
    理權授與甲○○，故甲○○以其自己及丙○○名義向原告借
    款，被告丙○○縱否認伊有向原告借款，亦應負授權人即借
    款人之責任。
五、票據是無因性，既有表見事實，所以非只於票款，其他部分
    也有表見代理。
六、聲明：
（一）被告丙○○、甲○○應給付原告新台幣陸拾萬元及自民國
      93年7月2日起至清償日止，按年息百分之五計算之利息。
      被告中之一人為給付，他被告在該給付範圍內，亦同免給
      付之義務。
（二）原告願供擔保，請准宣告假執行。
參、被告則分別以下列辯詞資為抗辯：
一、被告甲○○部分：
（一）是伊跟原告借的，與伊太太丙○○沒有關係，但現在沒有
      工作，無能力清償。
（二）那時伊是拒絕往來戶，票還沒有申請出來，所以才用我太
      太的票，我太太不知道我在外面有調多少錢。
（三）承認借款，也願意還。
二、被吉丙○○部分：
（一）被告係上班族，自八十三年起即以薪資獨力扶養兩位子女
      ，原無開設甲存帳戶必要，至於借名供配偶甲○○設戶使
      用系爭支票，作營商需要乙節，係維持夫妻親子關係之不
      得已行為，非謂被告已共同使用個別支票。原告稱被告與
      甲○○共同向其借款600,000元乙節並非事實，原告應負
      舉證責任。
（二）以被告丙○○名義匯款20,000元乙節，與原告所稱之金額
      24,000元不符，且至多僅能證明有人依票據法第133條給
      付支票利息，與民間放款之利息相去甚遠。
（三）被告授權甲○○使用系爭帳戶之支票，有其親情之上苦衷
      ，與共同借款及利得問題分屬兩事，原告任意比附援引，
      殊嫌無據。
（四）被告丙○○從來沒有接到原告電話，也沒有匯款，假如有
      表見代理也只達到票款部分；利得部分，原告須負舉證責
      任。
（五）聲明：
　　１、原告之訴及假執行之聲請均駁回。
　　２、如受不利之判決時，聲請准予預供擔保免為假執行。
肆、得心證之理由：
一、原告主張被告甲○○及丙○○夫妻於九十三年一月間共同向
    原告借款600,000元，並交由被告丙○○簽發，被告甲○○
    背書之系爭支票，嗣經原告屆期提示，遭存款不足而退票，
    被告二人經電話催促仍未清償等情，固據其提出系爭支票及
    其退票理由單、原告存摺影本為證，被告甲○○並認諾原告
    對伊之請求部分，被告丙○○則不爭執系爭支票之真正，惟
    以上開辯詞置辯，故本件爭執點在於被告丙○○與原告間是
    否有消費借貸關係存在？原告對被告丙○○是否有票據法上
    之利得償還請求權？
二、查原告主張被告甲○○因其無正當工作，恐無償還能力，故
    請其太太一同出面借款，嗣被告甲○○即持其妻即被告丙○
    ○為發票人之系爭支票，稱其妻有同意要借款，原告為求慎
    重起見，要求被告甲○○撥電話給其妻並由原告在電話中求
    證，被告丙○○於電話中有同意以系爭支票向原告借款，嗣
    後被告丙○○並於電話中要求緩四個月，並願給付以月息一
    分計算24,000元之利息一節，業為被告丙○○否認，被告甲
    ○○並稱伊太太從來沒有跟原告借錢，那時伊是拒絕往來戶
    ，票還沒有申請出來，所以才用我太太的票，我太太不知道
    我在外面有調多少錢等語（見卷第30頁），並提出第一類票
    據信用資料查覆單在卷可稽（見卷第42頁），經查觀之第一
    類票據信用資料查覆單可知，被告甲○○至94年8月19日時
    ，其於92年12月19日之拒絕往來尚未解除，而查被告甲○○
    係於九十三年元月向原告借用系爭款項等情，為兩造所不爭
    執，則被告甲○○稱伊為拒絕往來戶，始用伊妻被告丙○○
    之支票等語，尚屬可採，支票使用者為被告廖其昌，又查被
    告甲○○主張利息20,000元亦係伊所匯等語，並提出存根簿
    、匯款回條為證，並為原告所不爭執，顯然從頭至尾被告丙
    ○○均未參與，此外原告亦未舉證證明被告丙○○確有以電
    話表示同意向原告借款及以電話表示以月息一分計算24,000
    元利息予原告之情，況依上開匯款回條顯示匯款金額亦為20
    ,000 元，而非24,000元，益證被告丙○○並無以電話為上
    開之行為，故被告丙○○應無與原告成立消費借貸關係之意
    思，雖原告復主張被告丙○○自認伊借名供配偶甲○○設戶
    使用系爭支票，作營商需要，有表見代理之情云云，然查作
    營商需要，不當然僅有借款一途，故尚難以單純將本人名義
    之支票交付他人使用，即係有向第三人借款之意思而令其負
    返還借款債務之責任，此至多僅須負發票人責任而已，故原
    告上開二主張，均尚不足採。
三、按票據上之債權，雖依本法因時效或手續之欠缺而消滅，執
    票人對於發票人或承兌人，於其所受利益之限度，得請求償
    還。票據法第22條第4項固定有明文。且查被告丙○○係系
    爭支票之發票人，系爭支票之票款請求權亦時效完成等情，
    為兩造所不爭執，然被告丙○○是否因此受有利得，仍須由
    原告負舉證責任，且查被告丙○○所稱借名供配偶甲○○使
    用系爭支票，作營商需要等語，既為原告所不爭執，則受有
    利益者亦應為被告甲○○，此外原告並未舉證證明被告丙○
    ○受有任何利得，從而原告主張依票據法第22條第4項規定
    ，請求被告丙○○償還所受利益云云，即不可採。
四、綜上所述，原告依消費借貸法律關係，請求被告甲○○給付
    600,000元，並自93年7月2日起至清償日止，按年息百分之
    五計算之利息之範圍內，為有理由，應予准許，逾此部分，
    則無理由，應予駁回。
五、本件被告甲○○認諾原告之請求，依民事訴訟法第389條第
    1項第1款規定，本於被告認諾所為之判決，應依職權宣告假
    執行，爰宣告之。至原告就被告丙○○部分聲請宣告假執行
    ，因訴之駁回而失所依據，不予准許。
四、結論：本件原告之訴為一部有理由，一部無理由，並依民事
    訴訟法第79條、第389條第1項第1款，判決如主文。
中　　華　　民　　國　　94　　年　　9 　　月　　23　　日
                  民事第二庭    法　官　黃雯惠
以上正本係照原本作成。
如對本判決上訴須於判決送達後20日內向本院提出上訴狀。
中　　華　　民　　國　　94　　年　　9 　　月　　23　　日
                                書記官　林玗倩
